【裁判字號】    99,交聲,132
【裁判日期】    990430
【裁判案由】    聲明異議
【裁判全文】
臺灣臺南地方法院交通事件裁定         99年度交聲字第132號
移送機關    交通部公路總局嘉義區監理所臺南監理站
異議人即
受處分人    甲○○
上列異議人即受處分人因違反道路交通管理處罰條例案件，對於
交通部公路總局嘉義區監理所臺南監理站99年1月15日所為之裁
決處分（處分案號：嘉監南字第裁74-BB0000000號）聲明異議，
本院裁定如下：
    主    文
原處分撤銷。
甲○○汽車駕駛人，駕駛汽車不遵守道路交通標線之指示，處罰
鍰新臺幣玖佰元。
    理    由
一、原處分意旨略以：異議人即受處分人甲○○（下稱異議人）
    駕駛車牌號碼ZU-1666號自用小客車，於民國98年8月23日17
    時29分許，行經高雄市○○路與新田路交岔路口時，因不遵
    守道路交通標線之指示，經高雄市政府警察局交通警察隊（
    下稱舉發機關）警員製單逕行舉發，嗣經移送機關即交通部
    公路總局嘉義區監理所臺南監理站（下稱原處分機關）以其
    違規事證明確，依道路交通管理處罰條例第60條第2項第3款
    及違反道路交通管理事件統一裁罰基準表之規定，裁處異議
    人罰鍰新臺幣（下同）1,800元等語。
二、聲明異議意旨略以：異議人雖設籍於臺南縣永康市○○里○
    ○○路44號，但久住台南市○○區○○里○鄰○○街156巷83
    弄18號，故早已至原處分機關聲請更改地址，請求將所有信
    件（包括罰單）均寄至台南市的住處，以便讓異議人能收到
    ，但原處分機關稱礙於法令規定不能照辦，異議人未收到本
    件舉發通知單，卻因逾期到案而要被加倍罰款，因不服要被
    加倍罰款，為此聲明異議，請求撤銷原處分等語。
三、按行為人有本條例之情形者，應填製舉發違反道路交通管理
    事件通知單（以下簡稱通知單），並於被通知人欄予以勾記
    ，其通知聯依下列規定辦理：．．．四、逕行舉發者，應按
    已查明之資料填註車牌號碼、車輛種類、車主姓名及地址，
    並於通知單上方空白處加註逕行舉發之文字後，由舉發機關
    送達被通知人；處理違反道路交通管理事件，有關文書送達
    之程序，依行政程序法之規定，道路交通管理事件統一裁罰
    基準及處理細則第11條第1項第4款、第5條分別定有明文。
    又關於文書送達之程序，依行政程序法第72條第1項規定，
    送達，於應受送達人之住居所、事務所或營業所為之。是有
    關違反道路交通管理事件文書之送達，苟非已送達於應受送
    達人之住居所或營業所，尚難認巳符送達之規定。而所謂「
    住居所」，依民法第20條之規定，乃依一定之事實，足認以
    久住之意思，住於一定之區域者，始為設定其住所於該地，
    亦即除主觀上有久住一定區域之意思外，尚須客觀上有住於
    一定區域之事實，該一定之區域始為住所，並不以登記為要
    件。又戶籍法僅為戶籍登記之行政管理規定，戶籍地址不過
    係依戶籍法所為登記之事項，並非為認定住所為唯一標準（
    最高法院83年度臺抗字第393號裁定意旨參照）。次按，違
    反本條例第12條至第68條之規定者，由公路主管機關處罰；
    前項處罰於裁決前，應給予違規行為人陳述之機會，道路交
    通管理處罰條例第8條第1項第1款、第2項定有明文。又違反
    道路交通管理處罰條例之行為人，未依規定自動繳納罰鍰或
    未依規定到案聽候裁決，處罰機關固得依違反道路交通管理
    事件統一裁罰基準及處理細則第44條第1項之規定，依該處
    理細則附件之統一裁罰基準表，對行為人逕行裁決，惟該條
    項規定乃必以行為人經合法收受舉發通知單後，無正當理由
    未依該舉發通知單上所載應到案日期為罰鍰之繳納或到案聽
    候裁決時，方有適用。易言之，如行為人未能合法收受舉發
    通知單之送達，即不能認受處分人已經合法收受舉發通知單
    而逕行依該基準表為裁決。
四、復按公路監理電腦系統車輛車籍及駕駛人駕籍增設「通信地
    址」欄位作業注意事項第5項之規定，其使用範圍包括監理
    機關依權責舉發之違規通知單、裁決書；又「公路監理機關
    受理車主、駕駛人申請增設『通信地址』後，應立即登載於
    公路監理電腦系統之車籍及駕籍檔中；爾後各項便民服務之
    通知事項及汽車燃料使用費繳款通知、汽車使用牌照稅繳款
    通知及監理機關依權責舉發之違規通知單、裁決書之送達，
    皆以通信地址寄發。」此於上開注意事項第6項亦定有明文
    ，且未限定於監理機關依權責舉發之違規通知單。是此一「
    通信地址」之增設，雖係一便民措施，惟一旦車主或駕駛人
    填寫申請書為登記，公路監理機關即有義務登載於電腦系統
    中，並依此地址寄發，否則無以達到「基於社會現況及便民
    原則，並因應車主、駕駛人需要」之訂定目的；而且，舉發
    機關於逕行舉發違反道路交通管理事件時，應亦以公路監理
    電腦系統作為查詢車籍及駕籍之依據，此時若車主或駕駛人
    有申請增設「通信地址」時，亦應以此作為寄發地址，方能
    期受通知人得以受送達。
五、再按汽車駕駛人，駕駛汽車有不遵守道路交通標誌、標線、
    號誌之指示之情形者，而本章各條無處罰之規定者，處900
    元以上1,800元以下罰鍰，道路交通管理處罰條例第60條第2
    項第3款定有明文。又停止線，係用以指示行駛車輛停止之
    界限，車輛停止時，其前懸部分不得伸越該線；車輛面對圓
    形紅燈表示禁止通行，不得超越停止線或進入路口，道路交
    通標誌標線號誌設置規則第170條第1項、第206條第5款第1
    目分別定有明文。
六、經查：
  (一)異議人駕駛車號ZU-1666號自用小客車，於上開時、地，因
    紅燈亮起後超越停止線停車而有不遵守交通號誌指示之情形
    ，經舉發機關警員製單逕行舉發，嗣經原處分機關以其違規
    事證明確，裁處如上述裁罰等情，有高雄市政府警察局98年
    9月3日高市警交相字第BB0000000號舉發違反道路交通管理
    事件通知單及原處分機關99年1月15日嘉監南字第裁74-BB00
    00000號裁決書各1份、採證照片2幀在卷可稽。
  (二)經本院觀諸卷附違規採證照片2幀所示，第1張照片顯示紅燈
    已亮起，而異議人駕駛之汽車前輪已越過停止線；第2張照
    片顯示紅燈仍亮著，異議人所有之汽車後輪亦越過停止線後
    為停等之狀態等情明確。是異議人確有不遵守道路交通標線
    指示之違規行為，堪可認定。
  (三)按戶籍法上住址與人民實際住居所，於一般情形固然相同，
    但實際上人民往往因工作、就學、就醫或生活等需要，實際
    住居所未必與戶籍地址同一，個案中仍應依實際住居情形詳
    予審認。本件異議人已於96年7月27日就車號ZU-1666號自小
    客車向原處分機關辦理增設通信地址為「台南市○○區○○
    街156巷83弄18號」等情，有原處分機關99年2月11日嘉監南
    字第0990003251號函暨公路監理業務通信地址申請書1紙附
    卷足憑。故異議人向公路監理機關所為「通信地址」之登記
    ，即可視為住所之異動，此時應不可拘泥於車籍地址（或戶
    籍地址）為送達處所，行政機關應就增設之通信地址為送達
    而不能後，始得為其餘送達之方式。
  (四)又上開公路監理業務通信地址申請書，固記載「警方舉發之
    違規通知單不適用通信地址」之文字，惟原處分機關不得僅
    在公路監理業務通信地址申請書上片面記載上開文字，即任
    意限制當事人向行政機關為變更送達處所陳明之權利。再者
    ，異議人若仍居於戶籍地或能自戶籍地收受郵件，衡情自無
    向公路監理機關申請增設通信地址之必要。於本案情形，若
    要嚴格區別舉發通知單與其他文書送達方式不同，則行政機
    關之便民措施（即上開監理機關登載通信地址之設立），無
    異陷人民於不利（警察機關舉發通知單仍向戶籍地址送達，
    以致逾期受裁）。參以警察機關之舉發通知單，仍可視為廣
    義之監理業務範疇，倘若人民已填具上開監理業務通信地址
    ，基於信賴保護原則，本認為行政機關與監理有關之舉發通
    知單等均會送達通信地址，法理上應認警察機關之舉發通知
    單應向該通信地址為送達，較為合理。綜上，舉發機關就前
    開舉發違反道路交通管理事件通知單即應向上開增設之通信
    地址送達。惟本件舉發通知單係向異議人之戶籍地即台南縣
    永康鄉○○里○○○路44號（現門牌整編為台南縣永康市○
    ○里○○○路44號）為送達，有異議人之個人基本資料查詢
    結果及舉發機關送達證書各1紙附卷可證，亦即舉發機關並
    未就異議人所增設之通信地址送達，異議人因此無法即時知
    悉其違規通知之情形，致逾應到案期限，則此部分自不可歸
    責於異議人。
  (五)綜上所述，異議人於前揭時地確有不遵守道路交通標線指示
    之違規事實明確，惟本院審酌舉發機關之舉發通知單並未另
    向異議人申請之通信地址送達，故異議人無從知悉到案之期
    限，是逾期到案應不可歸責於異議人，而原處分機關依裁罰
    基準表對異議人裁處最高額罰鍰之處分，尚非妥適，自應由
    本院裁定將原處分撤銷，又異議人於收受原處分機關裁決書
    之日起，始為合法送達，異議人復於20日內提出本件異議，
    自屬尚未逾越到案期限，應依違反道路交通管理處罰條例第
    60條第2項第3款之規定及違反道路交通管理事件統一裁罰基
    準表之相關內容，裁處如主文第2項所示，以資適法。
五、據上論斷，應依道路交通管理處罰條例第87條第2項、道路
    交通案件處理辦法第20條前段，裁定如主文。
中    華    民    國    99    年    4     月    30    日
                    交通法庭  法  官 張家瑛
以上正本證明與原本無異。
如不服本裁定，應於收受送達後5日內向本院提出抗告狀。（應
附繕本）
                              書記官 李淑惠
中    華    民    國    99    年    5     月    5     日

司法院資訊處製作；財團法人民間司法改革基金會備份。
